【裁判字號】    97,訴,137
【裁判日期】    971128
【裁判案由】    確認行政處分違法
【裁判全文】
臺中高等行政法院裁定
                                       97年度訴字第137號
原      告  甲○○
被      告  內政部役政署
代  表  人  乙○○
訴訟代理人  丁○○
            丙○○
上列當事人間因確認行政處分違法事件，原告提起行政訴訟，本
院裁定如下︰
    主  文
原告之訴駁回。
訴訟費用由原告負擔。
    理  由
一、按「原告之訴，有訴訟事件不屬行政法院之權限者，行政法
    院應以裁定駁回之。」為行政訴訟法第107條第1項第1款所
    明定。次按「本條例所稱替代役，指役齡男子於需用機關擔
    任輔助性工作，履行政府公共事務或其他社會服務；或於經
    主管機關認可之政府機關、公立研究機關（構）、大學校院
    、行政法人或財團法人研究機構及民間產業機構（以下簡稱
    用人單位）從事科技或產業研究發展工作。」替代役實施條
    例第3條定有明文。有關替代役役男之役期、薪俸、加給、
    訓練、權利義務、撫卹及保險等事項，替代役實施條例第2
    章至第6章分別訂有規範，就該條例所規定之事項及其屬性
    ，係規定替代役役男與國家間公法上之權利義務事項，並由
    主管機關內政部或會同國防部辦理。是替代役役男依兵役法
    第25條第2項規定雖不具備現役軍人之身分，但仍為廣義之
    公務員，與國家間具有公法上之職務關係，因其替代役役男
    身分受有行政處分，得否提起行政爭訟，應視其處分內容而
    定，如係影響替代役役男身分之存續，損及其服替代役之權
    利，自得循訴願及行政訴訟程序，請求救濟；反之，若非影
    響其替代役身分關係存續之處分，即不屬行政爭訟程序救濟
    之範圍（司法院釋字第266、298、430號解釋意旨參照）。
二、本件原告起訴意旨略以：
  (一)原告為替代役役男，於97年2月19日至3月17日至內政部役政
    署替代役訓練班（地址位於台中縣烏日鄉成功嶺）接受「第
    57梯替代役軍事基礎訓練」，為第一大隊第三中隊第76號成
    員，學號為57076。受訓期間被告所屬替代役訓練班及其所
    屬幹部對原告有諸多違法侵犯權利之處分，該等處分為公法
    上之行為，故依行政訴訟法第6條第1項後段規定：「確認已
    執行完畢或因其他事由而消滅之行政處分為違法之訴訟」，
    提起本件確認訴訟。
  (二)原告於訓練期間，至少於97年2月19日（入營）、3月1日（
    懇親後）、3月9日（休假後）、3月16日、3月17日（結訓假
    後、撥交前）受內政部役政署替代役訓練班第三中隊分隊長
    進行搜身安全檢查，其檢查過程未經原告同意，命令原告脫
    下上衣、長褲、襪子、鞋子，搜索有無「違禁品」，並翻閱
    檢查原告之皮包、行李袋以遂行檢查。惟前述多次搜身安全
    檢查處分，幾乎合於刑事訴訟法上之搜索行為，卻無法律明
    確授權，搜索過程也不具備搜索之法律資格，儘管表面上為
    「受檢人自行提出」，但以役男高度受支配之情況可知，其
    自行提出並無法構成「同意搜索」。被告亦違反比例原則，
    因其知搜身可達成「維護安全、減少違禁品」之目的性，但
    不具備必要性，仍有多種宣導手段可達成目的，且搜身未必
    真能杜絕違禁品以達成目的，反而高度侵害人權，命令其脫
    衣褲檢查更是侵害人性尊嚴，有違衡平性之要求，明顯侵犯
    原告之人身自由與隱私權，為違法之行政處分。
  (三)原告於受訓期間儘管有自由休息時間，卻被禁止於寢室旁之
    公用電話使用撥打以連絡他人。原告至少有意於97年2月20
    日、3月2日、3月17日訓練期間撥打電話，卻受替代役訓練
    班第三中隊分隊長命令「僅可3天打1次電話，這是規定」，
    而禁止原告撥打電話。惟自由休息期間使用公用電話，為最
    基本之言論自由與通訊自由，禁止打電話具有限制人民權利
    之效果，應有法律授權，然被告不僅缺乏法律授權，亦未訂
    定法規命令或行政規則，即限制原告之權利，實際上查遍替
    代役相關管理規則，並無「僅可3天打1次電話」此項規定；
    再者，此項禁止打電話之處分同樣明顯違反比例原則，因此
    項限制目的如果是基於「電話機不足而必須輪流」，然此手
    段或許可達成目的性，但絕無必要性，因開放役男於休息時
    間自由選擇是否打電話，即可疏通總體打電話之需求，也不
    需律定輪流，且限制人民通訊自由，若僅達成某種秩序要求
    ，也不符合衡平性，故為無效之行政處分。且「禁止打電話
    」該項行政處分其法律性質可能與行政命令有所混同，但按
    其「依一般性特徵可得確定其範圍，對特定範圍之人發生效
    力」之內涵，可依據行政程序法第92條第2項之規定視為「
    一般處分」，而得對其進行行政爭訟，以保障受該違法處分
    侵犯、限制權利之人民。
  (四)原告在訓練期間於97年3月11日受替代役訓練班處以罰站之
    行政處分。該日進行結業典禮之預演，預演期間僅因原告感
    冒在預演過程不克咳嗽了1聲，第一大隊大隊長陳世昌即命
    令原告在全體57梯替代役役男中，罰站至少長達15分鐘（其
    餘役男皆坐下）。被告對原告所處之罰站處分，缺乏法律授
    權，且按替代役役男獎懲辦法第4條之規定：「替代役役男
    懲處種類如下：一、罰勤。二、申誡。三、記過。四、罰薪
    。五、輔導教育。」亦無「罰站」之處分；再者，儘管可能
    有此種處罰種類，因原告身體不可抗力而咳嗽之原因，處以
    限制人身自由、達成體罰效果之罰站處分，同樣明顯違反比
    例原則之要求，罰站處分為違法行政處分。縱使替代役實施
    條例已修正包含「罰站」作為一種懲戒方式，但基於「不可
    抗力性質的咳嗽行為」予以處分，並非替代役獎懲辦法第10
    條規定之「勤務懈怠、言行失檢」狀況，逾越了法律授權之
    界線。且被告罰站處分不合乎維持團體紀律的目的性（基於
    咳嗽不可抗力、也無法受懲戒而減少），也不具必要性，以
    公開懲罰，使集體役男居於恐懼之中，僅為滿足長官觀禮時
    的安靜狀況，更不合乎衡平性。
  (五)被告上開處分在法律制度上並無法靠內部申訴解決。依替代
    役男獎懲辦法第19條、第20條規定，僅有罰薪或輔導教育兩
    種處分得進行內部申訴，其他法定之懲戒包括罰站、罰勤、
    禁足、申誡、記過等，儘管已侵犯人民權利，卻無內部申訴
    管道。相關管理幹部也未公開宣導申訴管道與電話，故不得
    不透過行政訴訟制度提出救濟。原告認為本件訴訟有相當高
    之訴訟利益，因原告除可在確定前述諸項處分違法後採取相
    關的賠償請求行動及刑事追訴，也將確認原告在服役期間之
    法律權益，避免其他侵害發生之可能；此外，法院對此等違
    法之處分審判，對其他日後將至成功嶺受訓之替代役男，以
    及廣大之服役役男的法律權益，皆有相當之影響。並聲明求
    為(1)確認被告於97年2月19日、3月1日、3月9日、3月16日、
    3月17日對原告所為搜身安全檢查之行政處分違法。(2)確認
    被告於97年2月20日、3月2日、3月17日對原告所為禁止打電
    話之行政處分違法。(3)確認被告於97年3月11日對原告所為
    罰站之行政處分違法云云。
三、經查，本件原告為替代役役男，主張其自97年2月19日起至3
    月17日止，在台中縣烏日鄉成功嶺被告所屬替代役訓練班接
    受軍事基礎訓練期間，遭被告所屬替代役訓練班及其所屬幹
    部於97年2月19日、3月1日、3月9日、3月16日、3月17日對
    原告為搜身安全檢查之處分，於97年2月20日、3月2日、3月
    17日對原告為禁止打電話之處分，於97年3月11日對原告為
    罰站之處分，縱使屬實，核屬訓練單位對替代役役男所為訓
    練及生活之管理措施，原告對於該訓練單位所為訓練及管理
    行為認為不當者，僅得向訓練單位或被告提出申訴，尚不得
    對之提起行政訴訟救濟。原告提起本件行政訴訟，其訴為不
    合法，應予駁回。又本件兩造間關於實體上主張，因本件起
    訴為不合法，已無審究之必要；另原告聲請本院通知訊問證
    人陳佐政及請求本院命被告提出「替代役軍事基礎訓練第57
    梯第一大隊第三中隊打電話紀錄簿」，亦無必要，均附此敘
    明。
四、依行政訴訟法第107條第1項第1款、第104條、民事訴訟法第
    95條、第78條，裁定如主文。
中    華    民    國    97    年    11    月    28    日
                臺中高等行政法院第二庭
                          審判長法  官  胡  國  棟
                                法  官  許  武  峰
                                法  官  林  秋  華
以上正本證明與原本無異。
如不服本裁定，應於裁定送達後10日內以書狀敘明理由，經本院
向最高行政法院提起抗告（須依對造人數附具繕本）。
中    華    民    國    97    年    12    月     1    日
                                書記官  蔡  宗  融


司法院資訊處製作；財團法人民間司法改革基金會備份。
